【裁判字號】    95,簡上,54
【裁判日期】    950906
【裁判案由】    遷讓房屋
【裁判全文】
臺灣臺南地方法院民事判決              95年度簡上字第54號
上  訴  人  甲○○
被上訴人    蕭桂榆即蕭景瑜
上列當事人間請求遷讓房屋事件，上訴人對於中華民國95年3月
28日臺灣臺南地方法院台南簡易庭94年度南簡字第1863號第一審
判決提起上訴，經本院於95年8月23日言詞辯論終結，判決如下
：
    主  文
原判決關於駁回上訴人下列第二項之訴部分，及訴訟費用之裁判
均廢棄。
被上訴人應將如附圖所示占用建物門牌號碼台南市○○○路六
十二號房屋第一層樓、第二層樓、第六層樓面積各零點零六平方
公尺、零點零七平方公尺、零點一二平方公尺部分之建物拆除。
其餘上訴駁回。
第一、二審訴訟費用，由被上訴人負擔二分之一，餘由上訴人負
擔。
    事  實
甲、上訴人方面：
一、聲明：求為判決：
（一）如主文第1、2項所示。
（二）被上訴人應自民國（下同）94年6月8日起至94年9月25日
      止，按月以新台幣（下同）35,000元計算相當於租金之損
      害金，及自起訴狀繕本送達翌日起至清償日止，按週年利
      率百分之5計算之利息。
二、陳述：除與原判決記載相同者，茲引用之外，補稱：
（一）被上訴人越界部分以一塊磚頭寬9.5公分計算，共同壁部
      分兩造各一半即4.75公分，被上訴人占用2至4公分，被上
      訴人占用範圍高達百分之42.11至百分之84.21，侵害上訴
      人權益過大。
（二）被上訴人越界建築之事實，係發生在上訴人買受台南市○
      ○○路62號房屋（下稱系爭甲屋）之後，但尚未點交無法
      進入之前，上訴人要求被上訴人拆除越界部分合情、合理
      ，並無造成他人或國家之損害。況且上訴人還將原系爭甲
      屋內之電線遷移至毗鄰即伊所有台南市○○○路60號房屋
      （下稱系爭乙屋）內，造成系爭甲屋無電力可供使用，水
      管亦遭水泥封死，無法使用，上訴人重新埋設管線，支出
      350,000元。
（三）被上訴人並非於84年7月15日即搬離系爭甲屋，否則上訴
      人於84年8月3日會同法院人員履勘現場時，無庸破壞玻璃
      門始能進入。
（四）原審計算被上訴人越界建築占用系爭房屋之價值時，僅以
      該屋之拍賣價格2,008,000元計算，漏未列入土地之價格
      並不合理。
（五）本院執行處已於94年4月13日除去被上訴人占用系爭甲屋
      之租賃權，被上訴人於上訴人取得系爭甲屋之所有權之後
      ，占用該屋，並無正當權源。
三、證據：除援用第一審所提證據外，補提出本院93年度執字第
    21033號94年4月13日執行命令1份、統一發票3份、照片6份
    為證。
乙、被上訴人方面：
一、聲明：求為判決：駁回上訴。
二、陳述：除與原判決記載相同者，茲引用之外，補稱：
（一）上訴人取得系爭甲屋之所有權後，即不斷騷擾被上訴人，
      並提出民、刑事訴訟，刑事部分已遭駁回，民事部分，上
      訴人仍提起本件上訴。
（二）曾邀請上訴人共同興建共同壁，但因上訴人不同意，被上
      訴人才用鐵架及石膏板作隔間，並不是故意越界建築的。
      其中附圖所示一層樓共同壁部分係於94年8月16日左右
      興建，二層樓部分係於84年7月15日興建，頂樓即第六層
      部分係於94年8月間興建的。
（三）系爭甲屋、系爭乙屋原來一樓部分是用玻璃隔間，上訴人
      在94年6月時候，有來找被上訴人商談，當時被上訴人同
      意上訴人利用被上訴人一樓部分進出，後來被上訴人曾打
      電話告訴上訴人要興建共同璧，但是是一位小姐接的，而
      非上訴人接聽的；又因上訴人有託里長來處理這件事情，
      所以被上訴人蓋共同璧時，也有告訴里長；但被上訴人聯
      絡不到上訴人，所以沒有直接告訴她興建共同壁一事。
三、證據：援用第一審所提證據。
丙、本院依職權向台南市東南地政事務所調取系爭乙屋之建物登
    記謄本。
    理  由
甲、程序方面：
    按訴之變更或追加，非經他造同意，不得為之。但第二百五
    十五條第一項第二款至第六款情形，不在此限；又按訴狀送
    達後，原告不得將原訴變更或追加他訴。但有擴張或減縮應
    受判決事項之聲明者，不在此限，民事訴訟法第446條第1項
    、第255條第1項第3款分別定有明文。查：上訴人原起訴請
    求除主文第1、2項項所示部分外，尚請求被上訴人應自94年
    6 月8日起至94年9月25日止，按月以35,000元計算相當於租
    金之損害金，及以週年利率百分之5計算之利息，嗣於本院
    95 年8月23日審理時，將上開利息請求部分，減縮自起訴狀
    繕本送達翌日起開始起算（見是日之言詞辯論筆錄），上訴
    人減縮應受判決事項聲明，依上開規定，自應予以准許。
乙、實體方面：
一、本件被上訴人起訴主張因被上訴人越界建築，無權占有其所
    有系爭甲屋如附圖所示部分，且自其於94年6月8日取得系
    爭甲屋之權利移轉證書至94年9月25日止，拒不搬離系爭甲
    屋，因此，本於所有物返還請求權及不當得利之法律關係，
    求為命被上訴人將如附圖所示之越界建築部分予以拆除，並
    於無權占用系爭甲屋期間，按月以35,000元計算給付損害金
    及其利息之判決等語。上訴人則以伊並非故意無權占有系爭
    甲屋，係因伊邀請上訴人共同興建共同壁，上訴人均不同意
    為之所致，且伊於94年7月15日已搬離系爭甲屋等語，資為
    抗辯。
二、經查：系爭甲屋係上訴人於94年6月2日向本院執行處投標買
    受，拍定時拍賣條件列載：「‧‧查封之建物係出租予第三
    人蕭景瑜，租期自民國89年7月至91年6月，租金每月1萬元
    ，現仍繼續承租中，惟上開租約業經本院排除，拍定後點交
    ‧‧」、「本執行建物內部與崇善東路60號建物相通」等語
    ，本院執行處於94年6月8日發給其權利移轉證書，並於94年
    6月13日合法送達。嗣本院於94年9月26日進行點交，點交筆
    錄上載明已當場解除債務人對於不動產之占有，點交於買受
    人即上訴人，業據本院依職權調閱本院93年度執字第21033
    號給付借款強制執行事件卷宗查閱無訛；且與系爭甲屋毗鄰
    之系爭乙屋係被上訴人所有，亦有建物登記謄本1份附卷可
    參；又被上訴人於系爭甲屋與系爭乙屋相鄰處以鐵架、石膏
    板為材料興建共同壁，但該共同壁逾越二屋之中心，致占有
    系爭甲屋第1層樓0.06平方公尺，第2層樓部分0.07平方公尺
    ，第6層樓部分0.12平方公尺，總占用面積為0.25平方公尺
    等情，亦經原審履勘現場，並經會同臺南市東南地政事務所
    測量後，製有勘驗筆錄及如附圖所示之土地複丈成果圖1份
    附於原審卷可稽，自足信為真實。
三、上訴人主張系爭甲屋、乙屋交接處之共同壁為被上訴人所興
    建，且有越界建築占有上訴人所有系爭甲屋如附圖所示部
    分土地之事實，既為被上訴人所不爭，則被上訴人抗辯稱非
    無權占有云云，自應負舉證之責。查：被上訴人雖稱興建該
    共同壁時，有通知上訴人，但亦稱並無直接通知到上訴人本
    人，聯絡被上訴人之電話係由一位不知姓名之小姐接聽，另
    因上訴人有委託里長出面處理本件糾紛，亦有將興建共同壁
    一事，告知里長云云（見本院95年8月23日言詞辯論筆錄）
    ，然上訴人所稱接聽電話之不知姓名小姐及里長，係受上訴
    人委任處理本件糾紛之人，被上訴人並未舉證以實其說，因
    此，縱認被上訴人確將興建共同壁一事告知上開接聽電話之
    不知姓名小姐及里長，亦難認上訴人同意被上訴人得以越界
    建築之方式興建共同壁。從而，上訴人主張被上訴人無權占
    有其所有系爭甲屋如附圖所示之部分，自堪信為真實。
四、按所有人對於無權占有或侵奪其所有物者，得請求返還之。
    對於妨害其所有權者，得請求除去之。有妨害其所有權之虞
    者，得請求防止之，民法第767條定有明文。查：上訴人主
    張系爭甲屋為其所有，被上訴人無權占有該屋如附圖所示
    之部分一節，為真實，已如前述，從而，依上開規定，上訴
    人請求被上訴人應將如附圖所示無權占有部分拆除，自屬有
    據，應予准許。
五、至於原審雖認被上訴人無權占有系爭甲屋部分，僅逾越中心
    壁第1層樓0.02公尺，第2層樓0.03公尺，第6層樓0.02公尺
    至0.04公尺，即逾越中心壁之部分僅2公分至4公分不等，且
    該部分占用面積經計算僅為0.25平方公尺，如以原告就系爭
    房屋之拍賣時之出價2,008,000元計算，該占用部分之面積
    僅價值2,168元（2,008,000÷231.55×0.25＝2,168元，元
    以下四捨五入），價值甚微，而拆除費用及重新搭建共同壁
    之費用顯逾該占用部分之價值甚多，而認上訴人主張被被上
    訴人應拆除如附圖所示越界部分，顯以損害他人為主要目
    的，而有民法第148條第1項所稱權利濫用之情形，認上訴人
    此部分請求無理由，予以駁回，固非無據。然按民法第14 8
    條第1項係規定行使權利，不得以損害他人為主要目的，若
    當事人行使權利，雖足使他人喪失利益，而苟非以損害他人
    為主要目的，即不在該條所定範圍之內（最高法院45年度台
    上字第105號判例參照）。經查：被上訴人雖原為系爭甲屋
    之承租人，但伊於94年6月20日已知系爭甲屋由上訴人向本
    院執行處拍定買受，並於本院執行處94年7月11日調查時，
    告知將於94年8月1日前搬遷，有是日之執行（調查）筆錄附
    於本院93年度執字第21033號給付借款強制執行事件卷宗可
    憑，但伊於獲得上訴人同意興建共同壁之前，即於94年8月
    間自行僱工興建，且於未會同地政機關實地測量確認界線之
    情況下建築，造成興建之共同壁有越界建築之既成事實，其
    果因上訴人訴請拆除越界部分而受有損害，亦屬被上訴人輕
    率行為所招致之後果。況被上訴人自陳所興建之共同壁所使
    用之材料係屬鐵架、石膏板之材質（見本院95年8月23日言
    詞辯論筆錄），若予拆除，所生費用尚微，上訴人依法訴請
    上訴人拆除越界建築部分，係合法主張自己之權利，尚不能
    認其係以損害被上訴人為目的，自無權利濫用之可言，原審
    單以上訴人遭占用之面積與建物之面積比例，以建物之總價
    換算該面積之價值甚微，進而與被上訴人拆除牆壁所生之損
    害相較，認被上訴人所生之損害較大，而未考量無權占有之
    事實，係被上訴人自招所致，上訴人尚無可歸責之處，即以
    上訴人主張被上訴人拆除如附圖所示之越界建築部分之請求
    ，有權利濫用等語，而駁回上訴人此部分之請求，尚有未妥
    。
六、又按土地所有權移轉登記與土地之交付係屬兩事，前者為所
    有權生效要件，後者為收益權行使要件。行使土地之收益權
    ，以先經交付為前提（參照最高法院44年臺上字第266號判
    例）。經查：依強制執行法所為之拍賣，通說係解釋為買賣
    之一種，即債務人為出賣人，拍定人為買受人，而以拍賣機
    關代替債務人立於出賣人之地位。上訴人於94年6月2日向本
    院執行處投標買受系爭甲屋，本院執行處於94年6月8日核發
    該屋之權利移轉證書，上訴人雖於95年6月13日收受權利移
    轉證書後取得該屋之所有權，然依上開最高法院判例意旨，
    上訴人需於本院執行處將系爭甲屋交付後，始得基於所有權
    人之地位，行使收益權。經查：系爭甲屋係於94年9月26日
    始由本院執行處解除債務人徐國城對於不動產之占有，點交
    於買受人即上訴人，已如前述，依前揭見解，上訴人需於94
    年9月26日始能行使收益權，在此之前，尚無因債務人或承
    租人即被上訴人因占用系爭甲屋，而使上訴人對該屋使用收
    益權受損害可言。從而，上訴人依不當得利之法律關係，主
    張被上訴人於94年6月8日起至94年9月25日止，無權占有系
    爭甲屋，使其對該屋之使用收益權受損，應按月以35,000元
    計算相當於租金之損害金及其利息云云，即屬無據，礙難准
    許，原審就此為上訴人不利之判決，並無違誤。
七、綜上所述，本件上訴人主張被上訴人無權占有系爭甲屋如附
    圖所示第1層樓0.06平方公尺，第2層樓0.07平方公尺，第6
    層樓0.12平方公尺，依民法第767條規定所有物妨害排除請
    求權，訴請拆除，應屬有據；至於上訴人依不當得利之法律
    關係，主張被上訴人於94年6月8日起至94年9月25日止，無
    權占有系爭甲屋，應按月以35,000元計算相當於租金之損害
    金及自起訴狀繕本送達翌日即94年10月27日起至清償日止，
    按週年利率百分之5計算之利息，即屬無據，礙難准許。從
    而，原審認上訴人請求被上訴人拆除如附圖所示無權占有系
    爭甲屋部分，有權利濫用之情形，並駁回上訴人此部分之請
    求，為其敗訴之判決，尚有未洽，上訴人據此提起上訴，請
    求本院廢棄原判決關於此部分之判決，而請求被上訴人應將
    如附圖所示無權占有系爭甲屋部分拆除，為有理由，自應由
    本院廢棄原判決，改判如主文第2項所示。至逾此部分之請
    求，原審判決上訴人敗訴，於法並無不合，上訴人上訴意旨
    ，仍執前詞，指摘原判決不當，請求廢棄改判，為無理由，
    應駁回此部分之上訴。
八、又本件待證事實已臻明確，兩造其餘主張及攻擊防禦方法，
    經本院審酌後，認對判決結果無影響，爰不一一詳為論述，
    附此敘明。
九、據上論結，本件上訴為一部有理由，一部無理由，依民事訴
    訟法第436條之1第3項、第450條、第449條第1項、第79條，
    判決如主文。
中    華    民    國    95    年    9     月    6     日
                  民事第五庭    審判長法  官  高榮宏
                                      法  官  陳金虎
                                      法  官  陳淑勤
以上正本證明與原本無異。
本判決不得上訴。
中    華    民    國    95    年    9     月    8     日
                                書記官  林賢輝


司法院資訊處製作；財團法人民間司法改革基金會備份。
